臺灣高等法院臺中分院民事判決　94年度上易字第261號
上　訴　人　沛鑫塑膠股份有限公司
法定代理人　丙○○
訴訟代理人　林彥百律師
複　代理人　潘欣欣律師
被　上訴人　合新勝有限公司
法定代理人　甲○○
訴訟代理人　廖宜祥律師
上列當事人間請求返還定金事件，上訴人對於中華民國94年5月
24日臺灣臺中地方法院94年度訴字第618號第一審判決提起上訴
，本院於民國94年12月13日言詞辯論終結，判決如下：
    主  文
上訴駁回。
第二審訴訟費用由上訴人負擔。
    事實及理由
一、上訴人起訴主張：上訴人於民國（下同）93年8月30日，由
    其公司之前副總經理乙○○及職員江孟棋為代表，與被上訴
    人簽訂買賣合約書（下稱系爭合約），約定由上訴人以總價
    新臺幣（下同）300萬元，向被上訴人購買伺服控制切片機
    等機械設備（以下稱系爭機器），上訴人已預付90萬元之定
    金予被上訴人收訖，並約定被上訴人應於60天後交貨，詎被
    上訴人屆交貨期日卻藉故不履行，且退還定金90萬元予上訴
    人，屢經上訴人催促被上訴人履行系爭合約，被上訴人均不
    置理，是以系爭合約顯因可歸責於受定金當事人即被上訴人
    之事由致不能履行，爰依民法第226條及第256條規定，以本
    件起訴狀繕本送達被上訴人，作為解除系爭合約之意思表示
    ，另依民法第249條第3款規定，提起本件訴訟，請求被上訴
    人加倍返還定金等語。
二、被上訴人則以：兩造於簽訂系爭合約後，曾合意延展交貨期
    限，且被上訴人公司已於93年11月17日依約交貨予上訴人，
    故被上訴人並無不履行契約之情形；再者，系爭合約業經上
    訴人公司之副總經理乙○○代表上訴人公司加以解除，被上
    訴人亦已將向上訴人收取之90萬元定金返還上訴人，是被上
    訴人並無何因可歸責於己之事由致不履行系爭合約之情事，
    上訴人依據民法第249條第3款規定，請求被上訴人給付90萬
    元，要屬無據等語置辯。
三、原審經審酌兩造所提出之攻擊防禦方法後，認被上訴人並無
    因可歸責於被上訴人之事由而不能履行系爭合約之情形，且
    被上訴人縱有未依系爭合約約定給付買賣標的物之情形，亦
    係因該契約簽訂時經上訴人授權與被上訴人從事交易之乙○
    ○所為解除契約之意思表示所致，從而自不能認被上訴人有
    何可歸責之事由，而判決駁回上訴人之訴。上訴人對原審判
    決不服提起上訴，於本院聲明：(1)原判決廢棄。(2)被上訴人
    應給付上訴人90萬元及自起訴狀繕本送達被上訴人翌日起至
    清償日止，按週年利率百分之五計算之利息。(3)第一、二審
    訴訟費用由被上訴人負擔。被上訴人於本院答辯聲明則為：
    (1)上訴駁回。(2)第二審訴訟費用由上訴人負擔。
四、兩造不爭執之事實：
　　上訴人於93年8月30日，由訴外人江孟棋與乙○○代表，與
　  被上訴人簽訂系爭合約，約定上訴人以總價300萬元向被上
    訴人購買伺服控制切片機等機械設備，上訴人已預付90萬元
    定金予被上訴人收訖，並約定被上訴人應於60天後交貨，嗣
    江孟棋於93年11月16日代表上訴人公司至被上訴人處測試機
    器，被上訴人於93年12月20日返還訂金90萬元予上訴人等情
    ，業據上訴人提出合約書1份、被上訴人公司信函1份（見台
    灣嘉義地方法院94年度訴字第82號卷第4、9頁），且為兩造
    所不爭執（原審卷第11、18、19頁），堪信為真實。
五、上訴人另主張：被上訴人屆系爭合約約定之交貨期日卻藉故
    不履行給付買賣標的物之義務，並退還定金90萬元予上訴人
    ，屢經上訴人催促被上訴人履行系爭合約，被上訴人均不置
    理，故系爭合約顯係因可歸責於被上訴人之事由致不能履行
    ，上訴人自得解除該契約，並請求被上訴人加倍返還所收受
    之定金等語，為被上訴人所否認，並以前揭情詞置辯。經查
    ：
（一）按契約因可歸責於受定金當事人之事由，致不能履行時，
      該當事人應加倍返還其所受之定金，民法第249條第3款固
　    定有明文。惟上開條款僅就履行不能而為規定，於給付遲
      延或受領遲延不適用之；又債務人對其所負債務，如僅係
      不為給付，而非不能履行，債權人不得依民法第249條第3
      款請求加倍返還定金，最高法院分別著有28年滬上字第
      239號及43年臺上字第607號判例意旨可資參照。本件若依
      上訴人於起訴狀之前揭主張，被上訴人係於系爭合約所定
      之交貨期日屆至時，仍故不依約履行給付買賣標的物之義
      務，且經上訴人催告仍不置理，由此觀之，被上訴人就系
      爭契約所負之給付義務應係陷於給付遲延之狀況，而非給
      付不能，揆諸前揭判例意旨，自無民法第249條第3款規定
      之適用。
（二）又上訴人於原審言詞辯論期日另自陳：被上訴人係將系爭
      合約約定之機器交付上訴人公司法定代理人之弟（即乙○
      ○）等語（原審卷第11頁），參諸證人即目前仍在上訴人
      公司任職之江孟棋所證：「在93年8月30日有與證人乙○
      ○到被上訴人公司訂購機器。93年11月16日自己一個人去
　    測試機器，我是代表上訴人沛鑫塑膠股份有限公司去的測
      試。」「被上訴人知道我是代表沛鑫塑膠股份有限公司去
      測試的。」「當天我驗收完成之後，沛鑫塑膠股份有限公
      司新竹廠說要叫車子去載，但是隔幾天去載我不知道。是
      新竹廠的人告訴我說出貨的事情他們處理就好。」「當時
      乙○○是全部公司的副總經理，公司有嘉義廠、新竹廠，
      乙○○大部分都在新竹廠。」「（我去測試機器的時候，
      被上訴人合新勝有限公司）不知道（沛鑫塑膠股份有限公
      司的負責人與乙○○不合的事情）」（本院卷第47至49頁
      ），及證人即上訴人公司法定代理人之弟、亦係該公司前
      副總經理之乙○○於原審言詞辯論期日到庭結證稱：系爭
      合約係由伊與被上訴人公司所簽訂，上訴人公司過去5年
      在臺灣之業務均由伊負責處理等語（原審卷第17頁）；及
      上訴人係以該證人乙○○代表上訴人簽訂之系爭合約為依
      據而提起本件訴訟，請求被上訴人給付因無法履行該契約
      所定義務而應加倍返還之定金等情研判，證人乙○○在兩
      造簽訂系爭合約之前，確經上訴人授權與被上訴人簽訂系
      爭合約及從事其他交易達數年之久，則被上訴人將系爭合
      約所定買賣標的物交付乙○○，自已履行兩造約定之給付
      ，從而亦難認被上訴人有何未能履行系爭合約之情形。
（三）綜上，上訴人就被上訴人已否依據系爭合約約定給付買賣
      標的物一節，前後陳述雖有出入，惟不論何者方與事實相
      符，自上訴人所陳上情，均無從推論被上訴人有因可歸責
      於己之事由而不能履行系爭合約之情形，則上訴人本於前
      引條文規定，請求被上訴人返還與其所收受定金同額之90
      萬元，自非有據。
（四）上訴人雖以被上訴人自陳在交付系爭機器之前，乙○○即
      曾口頭表示解除系爭合約等語（原審卷第12頁），而主張
      被上訴人於93年11月17日交付系爭機器並非履行系爭合約
      之意云云，然查乙○○雖確係在93年10月間即曾向被上訴
      人表示解除契約（被上訴人於本院卷第29、30頁自陳在卷
      ），然衡諸上訴人之職員江孟棋於93年11月16日仍代表上
      訴人公司至被上訴人處測試機器，業經證人江孟棋證述如
      上，且為兩造所不爭執（本院卷第30頁、原審卷第18、19
      頁），而江孟棋復證稱測試機器之時，被上訴人尚不知上
      訴人公司之法定代理人與乙○○不合之事，又證人林建昌
　　　證稱：「上訴人與被上訴人所定之買賣是由我負責。機器
　　　規格是跟證人江孟棋接洽，價格與契約是跟證人乙○○談
  　　的。」「11月16日證人江孟棋是代表上訴人沛鑫塑膠股份
    　有限公司去測試的。測試之前，證人乙○○有告訴我，發
      票慢一點開，不要開上訴人沛鑫塑膠股份有限公司的，原
      先的合約算取消，他會另外告訴我發票要開給誰，因為我
      和證人乙○○十幾年做生意，都沒有問題。這批貨是要作
      外銷的，作外銷常常為了避稅，會開另一家公司的發票，
      所以我沒有懷疑他們公司內部不合的事情。93年11月18日
      交貨的時候，是嘉義廠派車來機器，因為嘉義廠有事先打
      電話來說要載機器，機器載到哪裡我就不知道。之前上訴
      人沛鑫塑膠股份有限公司機器也有載到嘉義廠。」「到93
      年12月2日的時候，丙○○打電話跟我要機器，並且告訴
      我他跟乙○○鬧翻了。我當時有跟他說，因我與乙○○做
      生意十幾年了，我機器已經交給乙○○，也沒有辦法再交
      機器給丙○○，我一直認為他們是同公司的人，93年12月
      中旬，我問乙○○，並要給他請款，他告訴我發票要開誰
      的，並要我將沛鑫塑膠股份有限公司的訂金票退還給沛鑫
      塑膠股份有限公司，發票是他要我開給旭源包裝，發票開
      300萬元。94萬5千元是訂金發票是93年11月25日開的。其
      他發票是93年12月份開的。」「我認為機器還是交給沛鑫
　　　塑膠股份有限公司，當時乙○○也還在沛鑫塑膠股份有限
　　　公司，是一直到丙○○12月初打電話給我，我才知道他們
　　　兄弟理念不合。」等語（本院卷第50～53頁），再參以被
  　　上訴人於93年11月17日交付系爭機器前，尚未返還訂金90
    　萬元予上訴人，故被上訴人交付系爭機器時應係本於履行
      系爭合約之意，縱訴外人乙○○收受機器後供自行另開設
      之公司使用，而未供上訴人公司使用，亦係上訴人公司與
      乙○○之間如何處理之問題，與被上訴人尚屬無涉。
（五）至嗣後被上訴人於93年12月20日返還訂金90萬元予上訴人
      ，乃係因被上訴人於93年12月中旬請款時，乙○○要被上
      訴人退還訂金，會自行全額付款所致，業經證人林建昌證
      述如上，且93年12月2日上訴人之法定代理人既已去電林
      建昌表示未收到機器，此時被上訴人當然僅能儘速將定金
      返還以杜爭議，是以尚不能以被上訴人嗣後返還訂金而推
      定其於交付系爭機器之初即係交付予乙○○私人之意。
六、綜上所述，本件被上訴人既無因可歸責於己之事由，而不能
    依系爭合約約定履行給付義務之情事，則上訴人主張被上訴
    人有可歸責之事由致不能履行之情形，為不足採，被上訴人
    抗辯尚屬可信。是則上訴人依據民法第249條第3款規定，請
    求被上訴人返還與已收受定金相同之金額90萬元，及自起訴
    狀繕本送達被上訴人翌日起至清償日止按週年利率百分之五
    計算之利息，為無理由，不應准許。其假執行之聲請亦失所
    附麗，應併予駁回。原審為上訴人敗訴之判決，及駁回其假
    執行之聲請，並無不合。上訴意旨指摘原判決不當，求予廢
    棄改判，為無理由，應予駁回。
七、本件事證已臻明確，兩造其餘攻擊防禦方法，經核均與判決
    結果無影響，爰不分別斟酌論述，附此敘明。
據上論結，本件上訴為無理由，依民事訴訟法第449條第1項、第
78條，判決如主文。
中　　華　　民　　國　　94　　年　　12　　月　　27　　日
　　　                民事第二庭審判長法　官  童有德
                                      法　官  謝說容
                                      法　官  蔡秉宸
以上正本係照原本作成。
不得上訴。
                                      書記官　吳宗玲
中　　華　　民　　國　　94　　年　　12　　月　　28　　日
                                                      Ｈ
